【裁判字號】    92,訴,808
【裁判日期】    920710
【裁判案由】    塗銷抵押權登記
【裁判全文】
臺灣桃園地方法院民事判決  九十二年度訴字第八○八號
    原      告  甲○○
    訴訟代理人  己○○
    被      告  丙○○
                丁○○
                乙○○
    兼
    訴訟代理人  戊○○○
                            十.
右當事人間請求塗銷抵押權登記事件，本院判決如左：
    主    文
被告應就坐落桃園縣中壢市○○○段三座屋小段六四六之一、六四六之二、六四六之
四地號土地，其上登記之以陳國揚為權利人，權利價值為新台幣貳佰陸拾萬元之抵押
權辦理繼承登記。
被告就前項抵押權設定登記應予塗銷。
訴訟費用由被告連帶負擔。
    事    實
甲、原告方面：
一、聲明：如主文第一、二項所示。
二、陳述：
（一）原告於民國六十七年二月間向訴外人即被告之被繼承人陳國揚借款，並由原告
      提供桃園縣中壢市○○○段三座屋小段六四六之一至六四六之四地號土地設定
      新台幣（下同）二百六十萬元之抵押權作為擔保前開借款之用，嗣於七十年六
      月間原告將同段六四六之三地號土地轉讓與陳國揚以清償上開借款，兩造間其
      後即未再有借貸關係，故陳國揚於七十年六月後對原告即無任何債權存在，然
      兩造並未將上開抵押權之內容有所變更，而上開抵押權存續期間自六十七年二
      月二日起至同年三月一日止，迄今已逾二十四年，依民法第八百八十條之規定
      ，以抵押權擔保之債權，其請求權已因時效而消滅，如抵押權人於時效消滅後
      ，五年間不行使抵押權者，其抵押權消滅，原告曾於九十一年十二月十七日聲
      請桃園縣平鎮市調解委員會調解，惟被告均敷衍不理，爰依法訴請判決如聲明
      所示。
（二）陳國揚於八十二年五月九日死亡後，依法由被告繼承陳國揚之權利義務，被告
      誤以為上開抵押權金額即為陳國揚對於原告之債權額，因此遭國稅局課徵額外
      之遺產稅，被告要求原告負擔此部分之遺產稅，惟被告此項請求並無所據。
三、證據：提出土地登記謄本影本四份、陳國揚除戶戶籍謄本影本一份、繼承系統表
    一份、調解不成立證明書影本一份、土地登記簿謄本手抄本影本三十七張、土地
    所有權狀影本二份為證。
乙、被告方面：
一、聲明：駁回原告之訴。
二、陳述：
（一）陳國揚死亡後，被告因發現有上開抵押權存在，曾找過原告處理，惟原告均置
      之不理，嗣因桃園縣中壢市○○○段三座屋小段六四六之一、六四六之二、六
      四六之四地號土地（下稱系爭土地）被徵收，有補償費四十萬元，原告才出面
      與被告處理，而系爭土地之抵押權如要塗銷，則被告必須先辦理繼承登記，此
      將涉及遺產稅課徵之問題。
（二）關於民法上時效之規定應自陳國揚於八十二年五月九日死亡時開始計算，故迄
      今仍未逾時效期間。
    理    由
一、本件原告起訴主張其於六十七年二月間向訴外人即被告之被繼承人陳國揚借款，
    並由其提供桃園縣中壢市○○○段三座屋小段六四六之一至六四六之四地號土地
    設定權利價值為二百六十萬元之抵押權作為擔保借款之用，嗣於七十年六月間原
    告已將上開借款清償完畢，兩造間其後即未再有借貸關係，且上開抵押權存續期
    間自六十七年二月二日起至同年三月一日止，迄今已逾二十四年，依民法第八百
    八十條之規定，抵押權亦歸於消滅，爰依法訴請被告應就系爭土地，其上登記之
    以陳國揚為權利人，權利價值為二百六十萬元之抵押權辦理繼承登記，並將前項
    抵押權設定登記予以塗銷等情。被告則以：系爭土地上之抵押權如要塗銷，被告
    須辦理繼承登記，涉及遺產稅課徵之問題，且關於民法上時效之規定應自八十二
    年五月九日陳國揚死亡時開始計算等語，資為抗辯。
二、按抵押權為擔保物權，具有從屬性，倘無所擔保之債權存在，抵押權即無由成立
    ，自應許抵押人請求塗銷該抵押權之設定登記。此最高法院八十四年度台上字第
    一六七號裁判意旨足資參照。
三、原告主張伊與被告之被繼承人陳國揚於六十七年二月間曾有借貸關係，伊並提供
    桃園縣中壢市○○○段三座屋小段六四六之一至六四六之四地號土地設定權利價
    值為二百六十萬元之抵押權作為擔保借款之用，嗣伊於七十年六月間將桃園縣中
    壢市○○○段三座屋小段六四六之三地號土地轉讓與陳國揚以供上開借款之清償
    ，其後伊與陳國揚即無任何借貸關係存在等情，有原告提出之土地登記謄本影本
    四份、土地登記簿謄本手抄本影本三十七張附卷可稽，復為被告所不爭執，是原
    告主張於七十年六月以後伊對於陳國揚已無積欠任何債務一節，應堪採信。揆諸
    首開說明，基於抵押權之從屬性，該抵押權所擔保之主債務已不存在，則抵押權
    亦將失所附麗，故上開抵押權於七十年六月間已因主債務清償完畢而歸於消滅，
    又陳國揚於八十二年五月九日死亡，並由被告共同繼承陳國揚財產上之一切權利
    、義務之事實，為兩造所不爭執，復有原告提出陳國揚除戶戶籍謄本影本一份、
    繼承系統表一份為憑，從而，原告訴請被告辦理系爭土地繼承登記後，再予塗銷
    該抵押權登記，為有理由，應予准許。
四、本件事證已臻明確，兩造間其餘攻擊及防禦方法，核與本判決結果不生任何影響
    ，爰不一一予以論述，附此敘明。
五、據上論結，本件原告之訴為有理由，依民事訴訟法第八十五條第二項，判決如主
    文。
中      華      民      國    九十二    年      七      月      十      日
                                臺灣桃園地方法院民事第一庭
~B審判長法官  郭琇玲
~B      法官  文衍正
~B      法官  林哲賢
右為正本係照原本作成
如對本判決上訴，須於判決送達後廿日內向本院提出上訴狀
中      華      民      國    九十二    年      七      月      十      日
~B法院書記官  陳淑芬


司法院資訊處製作；財團法人民間司法改革基金會備份。
